【裁判字號】    88,上重訴,1361
【裁判日期】    890627
【裁判案由】    殺人
【裁判全文】
臺灣高等法院臺南分院刑事判決            八十八年度上重訴字第一三六一號  Ｇ
      上  訴  人                                                          
      即被告吳孟璋
      指定辯護人  本院公設辯護人簡松柏                                    
右上訴人因殺人案件，不服臺灣臺南地方法院八十八年度重訴字第九號中華民國八十
八年八月十二日第一審判決（起訴案號：臺灣臺南地方法院檢察署八十八年度偵字第
二三四五號），提起上訴，本院判決如左：                                    
      主      文                                                          
原判決撤銷。                                                              
吳孟璋殺人，處無期徒刑，褫奪公權終身。                                    
布質腰帶壹條、小剪刀壹支均沒收。                                          
      事      實                                                          
一、吳孟璋與被害人楊惠如係男女朋友，同居於台南市○○區○○街○○○巷○○○
    弄○○號吳孟璋住處，二人時因楊惠如從事○○○○工作問題發生爭吵。民國（
    下同）八十八年二月六日十八時許，吳孟璋與楊惠如在吳某住處二樓房間內先一
    起吸食強力膠後發生性行為，又因楊惠如堅持再去○○○○賺錢還債，吳孟璋不
    同意，二人遂發生爭吵。吳孟璋乃出手予以毆打，致楊惠如頭部左顳肌肉局部出
    血三ｘ二公分、下巴邊緣有鄰近挫傷，分別為二．Ｏｘ一．五公分及三．五ｘ一
    ．五公分、右側鎖骨上兩處挫傷，分別為Ｏ．五公分及一．五公分，左鎖骨上下
    有多處挫傷，合計範圍為一Ｏ．Ｏｘ六．Ｏ公分（以上傷害部分未據告訴），復
    基於殺人之犯意，以手之肘部勒住楊惠如之頸部，見楊惠如已無力掙扎始鬆手。
    適吳孟璋之母親喚吳孟璋吃飯，吳孟璋乃下樓，下樓後吳孟璋旋即返回屋內，見
    楊惠如雖口吐白沬惟尚有呼吸，吳孟璋接續前揭殺人犯意，想讓楊惠如一死百了
    ，乃再以其所有之布質腰帶纏繞緊勒楊惠如之頸部，致楊惠如左下鄂及頸部前側
    皮膚有多處散亂之半月形指甲壓痕Ｏ．五公分至一．Ｏ公分，合併呈紅色之不全
    索溝，寬度為三．Ｏ公分至三．三公分，右側頸呈一條索溝自前頸舌骨上方向上
    傾斜延至後頸中線，左側頸索溝為中斷模式自舌骨上外側向上傾斜至外側頸中線
    ，兩側頸肌有出血現象，右側前頸、舌骨下方離中線二公分，離頭頂二十七公分
    ，有一處刺傷Ｏ．五ｘＯ．三公分，終因絞、掐而窒息死亡。吳孟璋見楊惠如已
    無反應，惟未能確定是否已死亡，又以其所有之小剪刀一支刺進楊惠如之頸部後
    ，發現楊惠確已死亡，乃以衣服、棉被覆蓋楊惠如。再下樓拿老鼠藥混水後飲下
    ，企圖自殺，因藥效未產生作用，吳孟璋乃至屋外跳入魚塭，想以溺斃方式自殺
    ，因擅水性，又游上岸返家，適見父親吳○堂在家，乃告知吳○堂已將楊惠如勒
    死並飲下老鼠藥，吳○堂迅即將吳孟璋送往奇美院急救並報警處理。經警於同日
    二十三時許至吳孟璋之病房查知上情，並扣得布質腰帶乙條及小剪刀乙支。    
二、案經楊惠如之母翁黃○美告訴及台南市警局三分局移請台灣台南地方法院檢察署
    檢察官偵查起訴。                                                      
      理      由                                                          
一、訊據上訴人即被告吳孟璋固坦承因其女友即被害人楊惠如堅持再去○○○○賺錢
    還債，其不同意，二人遂發生爭吵，其乃以手之肘部勒住楊惠如之頸部，復以其
    家中所有之布質腰帶纏繞緊勒楊惠如之頸部，楊惠如因而窒息死亡。吳孟璋見楊
    惠如已無反應，惟未能確定是否已死亡，又以其所有之小剪刀一支刺進楊惠如之
    頸部後，再自己拿老鼠藥混水後飲下，企圖自殺，因藥效未產生作用，又至屋外
    跳入魚塭，想以溺斃方式自殺，因擅水性，又游上岸返家，適見其父吳○堂在家
    ，乃告知吳○堂已將楊惠如勒死並飲下老鼠藥，吳○堂迅即將吳孟璋送往奇美院
    急救並報警處理等情不諱，惟矢口否認有殺人之決意，並辯稱：伊係與楊惠如一
    起吸強力膠，致神智不清，因雙方口角，才發生下手勒斃楊惠如。又伊服用老鼠
    藥，又跳入魚塭想自殺，後來又游上岸返家見父親吳○堂在家，乃向渠告知伊殺
    死人叫渠打電話自首云云。經查：                                        
(一)右揭事實，業經被害人楊惠如之母翁黃○美指訴甚明，並經被告吳孟璋之父吳○
    堂報案時證述係被告行兇無訛。且被害人楊惠如受有頭部左顳肌肉局部出血三ｘ
    二公分、下巴邊緣有鄰近挫傷，分別為二．Ｏｘ一．五公分及三．五ｘ一．五公
    分、右側鎖骨上兩處挫傷，分別為Ｏ．五公分及一．五公分，左鎖骨上下有多處
    挫傷，合計範圍為一Ｏ．Ｏｘ六．Ｏ公分、左下鄂及頸部前側皮膚有多處散亂之
    半月形指甲壓痕Ｏ．五公分至一．Ｏ公分，合併呈紅色之不全索溝，寬度為三．
    Ｏ公分至三．三公分，右側頸呈一條索溝自前頸舌骨上方向上傾斜延至後頸中線
    ，左側頸索溝為中斷模式自舌骨上外側向上傾斜至外側頸中線，兩側頸肌有出血
    現象，右側前頸、舌骨下方離中線二公分，離頭頂二十七公分，有一處刺傷Ｏ．
    五ｘＯ．三公分，終因絞、掐而窒息死亡，亦經該署檢察官督同法醫相驗及解剖
    送鑑定屬實，製有相驗屍體證明書、勘驗筆錄、相驗解剖之現場照片及法務部法
    醫研究所（８８）法醫所醫鑑字第Ｏ一一七號鑑定書在卷足憑（見相驗卷第十七
    頁、第十九頁、第二十頁、第二十三頁至第二十七頁、第三十一頁至第三十九頁
    ），堪認被害人楊惠如確係遭被告以手之肘部勒，再以布質腰帶纏繞緊勒其頸部
    ，因而窒息死亡無訛。                                                  
(二)雖被告未承認其於出手勒斃被害人前有先出手毆打被害人，然如上所述被害人身
    上除頸部勒痕之傷外，尚受有頭部左顳肌肉局部出血三ｘ二公分、下巴邊緣有鄰
    近挫傷，分別為二．Ｏｘ一．五公分及三．五ｘ一．五公分、右側鎖骨上兩處挫
    傷，分別為Ｏ．五公分及一．五公分，左鎖骨上下有多處挫傷，合計範圍為一Ｏ
    ．Ｏｘ六．Ｏ公分等傷害，且參以被告於警初訊即已供稱：伊與女友在家二樓房
    間吵架，伊把她殺死了。因伊叫她不要到○○○上班而吵起來等語（見警卷第一
    頁反面），即知被告勒斃被害人既有與被害人發生吵架，則被害人上開頭部左顳
    肌肉局部出血、下巴邊緣有鄰近挫傷、右側鎖骨上兩處挫傷、左鎖骨上下有多處
    挫傷等傷害，堪認係遭被告毆打所致，應無疑義。                          
(三)又被告殺人前有吸食強力膠乙節，業經其自白在卷，並有犯罪現場查有強力膠盒
    子數個之照片附於相驗卷可參，然此僅可徵其殺人前之期間有吸食之事實，尚難
    據為其犯案行兇時有因吸食強力膠致其神智有耗弱或喪失之情事，況衡以被告案
    發後尚知畏罪取老鼠藥混水後飲下，企圖自殺，及至屋外跳入魚塭，想以溺斃方
    式自殺，因擅水性，又游上岸返家，於見其父吳○堂，尚知將楊惠如勒死並飲下
    老鼠藥之事告知等情，益見其犯案時之神智並無因其先前吸食強力膠而有耗弱或
    喪失之情。又按人之頸部係人體脆弱部位，為人身要害，如以用力猛勒，當有致
    死之虞，此為一般人所週知，衡諸被害人之左下鄂及頸部前側皮膚有多處散亂之
    半月形指甲壓痕Ｏ．五公分至一．Ｏ公分，合併呈紅色之不全索溝，寬度為三．
    Ｏ公分至三．三公分，右側頸呈一條索溝自前頸舌骨上方向上傾斜延至後頸中線
    ，左側頸索溝為中斷模式自舌骨上外側向上傾斜至外側頸中線，兩側頸肌有出血
    現象，可見被告以手之肘部及布質腰帶纏繞緊勒楊惠如之頸部，用力甚猛、殺意
    至堅，被告有致人於死之犯意，應堪認定。又被害人右側前頸、舌骨下方離中線
    二公分，離頭頂二十七公分，有一處刺傷Ｏ．五ｘＯ．三公分，有上開鑑定書足
    稽，足見該刺傷之深度尚淺，行刺之使力不大，顯與一般毀損屍體之用力切割之
    手法不同，因之，被告於本院最後一次審供稱：伊於勒被害人頸部後，再拿剪刀
    刺其頸部是要確定被害人是否的確死亡等語較合實情，足以採信，則被告應無毀
    損屍體之犯意至明。                                                    
(四)被告吳孟璋及其父吳○堂於警偵訊時均未提及被告有叫其父打電話報警併為之自
    首乙節，迄經原審第二次審訊後被告選任辯護律師後，始於八十八年三月三十一
    日具狀抗辯「被告自魚塭上岸後告知吳父伊殺人了，請其報警，伊要自首」後，
    被告吳孟璋及其父吳○堂則於日後審訊時為如上之自首。然查證人即台南市消防
    局一一九勤務中人員周慧玲於本院調查時證稱：八十八年二月六日二十一時四十
    分許，有男性報案人說有人自殺要救護車，後來救護車抵達現場警員回報說有一
    女子死亡，始轉報一一Ｏ到現場。如報案人有說兇手要自首，即知有兇案，應於
    派救護車同時併通知一一Ｏ，該報案人並無說姓名，如有會記下來等語（見本院
    八十九年四月六日訊問筆錄），另證人即上開消防局警員王清敏亦證稱：報案說
    有人受傷要救護，如遇兇案會報警局，如有自首會報一一Ｏ處理等語（見本院八
    十九年四月二十七日訊問筆錄），而揆之台南市警察局勤務指揮中心（一一Ｏ）
    受理各類案件紀錄表載明「２２：０４、１１９周（指周慧玲）：乙名女子已死
    亡，另一男子送奇美，報案人ＴＥＬ：○○○○○○○」，有該紀錄表一份附本
    院卷足稽，並無載明報案人之姓名及自首之情事，足見被告之父吳○堂報案斯時
    並無代被告自首至明。且衡諸經驗法則，被告既喝老鼠藥，又跳入魚塭，想盡方
    法自殺，足見其斯時畏罪且情緒相當低落，自殺未果命已危急，何來以冷靜頭腦
    想及託其父自首，益見被告上開自首之抗辯不實，無足採信。又被告行為後有喝
    農藥之事實，有奇美醫院出具之病歷摘要表一紙卷附可按。此外，並有被告用以
    殺害楊惠如之布質帶乙條、小剪刀乙支扣案可憑，及現場照片十一幀附卷可稽。
    綜上所述，足認被告所辯皆係事後卸責之詞，不足採信。其事證明確，犯行堪以
    認定。                                                                
二、核被告吳孟璋殺害楊惠如之行為，係犯刑法第二百七十一條第一項之殺人罪。被
    告殺人行為雖有用手勒、用腰帶勒及用剪刀刺等態樣之不同，且時間上亦有先後
    ，惟均係基於同一之殺人犯意接續為之，為接續犯，應僅論以一罪。          
三、原審認被告之罪證明確，因予論罪科刑，固非無見。惟（１）原判決就被害人除
    頸部勒痕之傷外，尚受有上開頭部左顳肌肉局部出血、下巴邊緣有鄰近挫傷、右
    側鎖骨上兩處挫傷、左鎖骨上下有多處挫傷等傷害，是否係基於殺人犯意所造成
    ，抑係起殺人犯意前遭被告傷害毆打所致，又被害人之死亡是否係被告基於殺人
    之犯意造成之結果，其理由均未予論敘認定之依據，即有未妥。（２）又被告於
    原審審理時已為其與被害人楊惠如一起吸強力膠，致神智不清，才下手勒斃楊惠
    如。又其有告知其父吳○堂打電話報案併代為自首等情置辯，原判決未予採取，
    卻未於判決理由說明其不採取之理由，顯有判決不備理由之違法，亦有不當。（
    ３）又被告係以其所有之布質腰帶纏繞緊勒楊惠如之頸部行兇，有現場照片足稽
    ，原判決誤為皮帶，併予宣告沒收，亦有不當。被告上訴意旨指摘原判決量刑過
    重，雖無理由，惟原判決既有上述可議之處，自應由本院將原判決撤銷改判。爰
    審酌被告行為時僅○○歲又○個月，尚未成年，年輕識淺，因一時憤怒而殺人，
    殺人後即以跳水、喝農藥等方式欲結束自己生命，且警訊及原偵審中均坦承犯行
    ，足見良知未泯，惟其先用手勒死者頸部，再以腰帶勒，為其殺人目的竟再以剪
    刀刺殺死者頸部，犯罪手法兇殘，且尚未與被害人家屬達成賠償合意等一切情狀
    ，量處如主文第二項所示之刑，並依法宣告褫奪公權終身。扣案之布質腰帶乙條
    、小剪刀乙支，為被告所有供犯罪所用之物，業經其供明在卷，應依法宣告沒收
    。                                                                    
據上論斷，應依刑事訴訟法第三百六十九條第一項前段、第三百六十四條、第二百九
十九條第一項前段，刑法第二百七十一條第一項、第三十七條第一項、第三十八條第
二項，判決如主文。                                                        
本案經檢察官蘇南桓到庭執行職務。                                          
中    華    民    國      八十九      年      六      月      二十七    日
                                  臺灣高等法院臺南分院刑事第一庭          
                                      審判長法官  鄭    文    肅          
                                            法官  楊    明    章          
                                            法官  王    浦    傑          
右正本證明與原本無異。                                                    
如不服本判決，應於判決送達後十日內向本院提出上訴狀，其未敘述理由者並應於提
出上訴狀後十日內向本院補提理由書（應附繕本)。                             
                                      法院書記官  蔡    振    豐          
中    華    民    國      八十九      年      六      月      二十九    日
附錄法條：                                                                
刑法第二百七十一條第一項：殺人者，處死刑、無期徒刑或十年以上有期徒刑。

司法院資訊處製作；財團法人民間司法改革基金會備份。
